臺灣高等法院臺中分院民事判決 
                                      109年度重上字第9號
上  訴  人  何日興  
訴訟代理人  羅閎逸律師
            詹明潔律師
被上訴  人  王顯德  
            王勁一  
共      同
訴訟代理人  朱文財律師
上列當事人間租佃爭議事件，上訴人對於中華民國108年10月3日
臺灣臺中地方法院108年度訴字第1262號第一審判決提起上訴，
本院於110年10月19日言詞辯論終結，判決如下：
    主       文
上訴駁回（原判決主文第2項減縮爲上訴人應將坐落臺中市○○區○
○段000○000○000地號土地返還被上訴人）。
第二審訴訟費用由上訴人負擔。
    事實及理由
壹、程序方面：
一、本件兩造間租佃爭議，先經被上訴人向臺中市霧峰區公所耕
    地租佃委員會申請調解，調解不成立後，復向臺中市政府耕
    地租佃委員會申請調處，調處不成立後，由臺中市政府依耕
    地三七五減租條例（下稱減租條例）第26條及臺中市各級耕
    地租佃委員會辦理調解調處業務實施要點第18條規定，移送
    本院審理，有臺中市政府民國108年4月18日府授地權一字第
    1080087015號函在卷可稽（見原審卷11至77頁），依減租條
    例第26條第1項、第2項前段規定，本件起訴程序應屬合法。
二、被上訴人於原審聲明第2項爲：「被告應配合原告至臺中市○
    ○區○○○○○○○○市○○○○00號耕地三七五租約，並應將坐落臺中
    市○○區○○段000○000○000地號土地（下合稱系爭土地）返還
    原告。」，於本院審理時減縮爲：「上訴人應將系爭土地返
    還被上訴人」，並當庭撤回假執行之聲請（見本院卷76頁之
    準備程序筆錄），核與民事訴訟法第446條第1項但書、第25
    5條第1項第3款規定，並無不合，應予准許。
貳、實體方面：　　
一、被上訴人主張：
    系爭土地（地目均爲田、面積各爲1545.18㎡、7125.46㎡、25
    02.48㎡）原爲王份所有，王份於38年間與何石龍訂有三七五
    耕地租約（即霧福字第44號，下稱系爭租約），被上訴人於
    93年12月31日自王份受贈系爭土地，何石龍於91年4月
　　17日死亡，由上訴人繼承系爭租約。惟上訴人身爲台氟科技
    股份有限公司、美氟科技股份有限公司、鼎順興實業股份有
    限公司、外資貝里斯商偉陽國際有限公司、豐笙實業有限公
    司（下稱台氟公司、美氟公司、鼎順興公司、偉陽公司、豐
    笙公司）等多家公司負責人或代表人，自91年起每年幾乎有
    一半時間均在國外，而將系爭土地交由林○○耕作，上訴人既
    未自任耕作，依減租條例第16條規定，系爭租約應屬無效，
    被上訴人得依民法第767條規定請求上訴人交還系爭土地。
    爰求為判決：㈠確認上訴人對於系爭土地之三七五租約租賃
    關係不存在。㈡上訴人應將系爭土地返還被上訴人（被上訴
    人於本院撤回假執行之聲請，原審假執行之判決已失其
　　效力，不予論述）。
二、上訴人答辯：
　　上訴人將系爭土地交由林○○、乙○○父子耕作，但仍總理其事
    ，並未違反減租條例第16條第1項「承租人應自任耕作」規
    定；又減租條例第16條第1項「承租人應自任耕作」，亦包
    含交由其他家人共同參與耕作，訴外人何玉琴爲上訴人同父
    同母之胞姐，上訴人雖由叔叔何石龍收養，但與何玉琴仍具
    有四親等內之血親關係，上訴人因事業繁忙，因而囑託何玉
    琴參與耕作系爭土地，自不得認爲上訴人非自任耕作；且被
    上訴人以上訴人未自任耕作爲由欲收回系爭土地，係屬權利
    濫用及違反誠信原則等語，資為抗辯。
三、原審為上訴人敗訴之判決，上訴人不服提起上訴，上訴聲明
    ：㈠原判決廢棄。㈡被上訴人第一審之訴駁回。被上訴人答辯
    聲明：上訴駁回。
四、兩造不爭執事項（見本院卷80至81頁，配合判決書之製作，
    於不影響爭點要旨下，依爭點論述順序整理內容或調整部分
    文字用語）：
　㈠系爭租約（租約字號臺中市霧福字第44號）於38年間由王份
    與何石龍訂立，王份於93年12月31日將系爭土地贈與給被上
    訴人，何石龍於91年4月17日死亡，由上訴人繼承系爭租約 
    ，之後每6年租約期屆至由霧峰區公所自動續約（見原審卷
    一64頁）。
  ㈡本件租佃爭議事件前經臺中市霧峰區公所耕地租佃委員會調
    解不成立，復經臺中市政府耕地租佃委員會調處，調處決議
    主文如下：「承租人有違反耕地三七五減租條例第16條第1
    項規定應自任耕作，並不得將耕地全部或一部轉租他人之情
    形。依同條例第2項之規定，原訂租約無效，得由出租人收
    回。」（見原審卷一19頁）。 
  ㈢林○○因涉嫌竊佔罪嫌業經臺灣臺中地方檢察署107年度偵字第
    31974號為不起訴處分在案（見原審卷一54至55頁）。
  ㈣上訴人為台氟公司負責人；於87年2月在中國大陸成立豐笙公
    司；於93年4月27日成立美氟公司（上訴人擔任董事長）；
    於105年4月11日成立鼎順興公司（上訴人為代表人）；上訴
    人擔任偉陽公司之負責人（見原審卷一257至271頁之公司資
    料查詢）。
　㈤上訴人103年綜合所得稅結算申報書申報薪資所得為225萬7,1
    26元、104年綜合所得稅結算申報書申報薪資所得為180萬8,
    824元、105年綜合所得稅結算申報書申報薪資所得為198萬9
    ,829元、106年綜合所得稅結算申報書申報薪資所得為183萬
    8152元、107年綜合所得稅結算申報書申報薪資所得為24萬
    元、170萬8971元（見原審卷二國稅局函覆資料）。
　㈥上訴人自89年起至108年6月24日止之入出境資料如原審卷一
    313至342頁所示。 
五、法院之判斷：
　㈠查系爭土地登記有三七五耕地租約，於38年間登記出租人為
    王份、承租人為何石龍，系爭土地於103年12月31日以贈與
    為原因移轉予被上訴人所有，並由被上訴人繼受為系爭租約
    出租人，何石龍死亡後由上訴人繼受爲系爭租約承租人等情
    ，有系爭土地登記謄本、臺中市私有耕地租約影本可稽（見
    原審卷一123至127頁、64頁），且為兩造所不爭執（見不爭
    執事項㈠），應與事實相符。
  ㈡按承租人應自任耕作，並不得將耕地全部或一部轉租於他人
    。承租人違反前項規定時，原訂租約無效，得由出租人收回
    自行耕種或另行出租，減租條例第16條第1、2項定有明文。
    次按減租條例於72年12月23日公布修正後，第16條所謂承租
    人不「自任耕作」，應係指承租人自己未將承租土地供耕作
    使用，而擅自變更用途，或轉租、將承租土地借與他人使用
    、與他人交換耕作等不合耕地租佃目的之積極行為而言（最
    高法院76年度台上字第2222號、71年度台上字第4294號、56
    年台上字第1520號裁判要旨參照）。又出租人將承租耕地出
    借或轉託他人代耕，雖難以轉租論，惟既不自任耕作，仍應
    適用減租條例第16條第1、2項規定認其原定租約為無效，司
    法院54年3月1日法律問題研究結果參照（內政部93年3月10
    日台內地字第0930066140號函釋亦同此見解）。又按所謂耕
    作，係指就作物為種植、採收、澆水、施肥、除草、噴藥及
    管理等農事，而為耕作之主體而言（最高法院84年度台上字
    第755號裁判意旨參照）。故承租人如未親自耕作或事實上
    已無為綜理種植、採收、澆水、施肥、除草、噴藥及管理等
    農事，而將全部作業委由他人代耕，即非屬耕作主體，已失
    其佃農應受立法保障之必要，而合於減租條例第16條第1項
    「不自任耕作」之要件。
  ㈢本件被上訴人主張上訴人未於系爭土地上自任耕作，爲上訴
    人否認，上訴人並抗辯：他將系爭土地翻土、播種、插秧、
    施肥、灑藥及收割，委託林○○、乙○○父子代耕，林○○、乙○○
    父子係受他或胞姐何玉琴指示云云。經查：
　⑴證人林○○證稱：系爭土地不是他的，他在土地耕作約30年，
    甲○○每一個月給他約6、7,000元，他做巡田水、播種、噴藥
    、割稻等工作，除、施肥都是他請人來幫忙，割稻後也是他
    拿去交給碾米廠，甲○○沒有實際耕作，都是他在發落耕作部
    分等語（見原審卷一480至483頁）。
　⑵證人乙○○證稱：他是林○○的兒子，林○○從80幾年就幫甲○○管
    理系爭土地，林○○幫甲○○找工人來翻土、播種、插秧、施肥
    、灑藥、收割，林○○過世後由他接手，收穫的稻米是交給億
    東公司，億東給的錢再交給甲○○；甲○○除了支付耕作成本每
    一分地1萬到1萬1,000元外，每個月還會支付報酬給林○○和
    他，給林○○4,000元，給他7,000元；甲○○很忙很難找，要透
    過何玉琴找甲○○，甲○○大概都是插秧、收割時會來看一次，
    他們會跟何玉琴講何時要插秧，何時要收割，何玉琴會轉告
    甲○○，甲○○也沒有每次都來看；他找丁○○來做播種工作，找
    丙○○是來做插秧工作，其他施肥、灌溉、灑藥工作，他會自
    己做或找人做，甲○○會先匯10萬元給他，他發工資給丁○○、
    丙○○，若10萬元花完他先墊，再跟甲○○要；他跟億東公司簽
    的契作合約，有跟甲○○報告，農糧署補助款是匯入他的戶頭
    等語（見本院卷293至296頁）。
  ⑶證人丁○○證稱：他從事整地、插秧的工作30多年，約20年前
    林○○僱他在系爭土地上耕作，現在是乙○○僱他，他有問林○○
    地主是誰，林○○說是草湖人，後來才知道是甲○○；他的工資
    之前不一定，現在一分地1,500元，工資是林○○、乙○○交給
    他等語（見本院卷297至298頁）。
　⑷證人丙○○證稱：她和她先生從事農機代耕，就是插秧機、割
    稻機的代工，20年前林○○找她到系爭土地代工，公定價格以
    前一分地1,000、1,100元，現在1,300、1,400元，林○○在的
    時候，是林○○給付工資，後來換乙○○，就是乙○○給付工資，
    她知道系爭土地是何先生的，林○○只是幫忙管理等語（見本
    院卷299至300頁）。
  ⑸觀看上開證人之證述內容可知，上訴人將系爭土地之耕作事
    宜包含翻土、播種、插秧、施肥、灑藥、收割等，全部委由
    林○○、乙○○父子施作，林○○、乙○○父子再將其中部分工作委
    由丁○○、丙○○施作，且由林○○、乙○○父子出名與億東企業股
    份有限公司（下稱億東公司）簽立契作，收成之稻米亦由林
    ○○、乙○○父子交付億東公司，此有東億公司提供之稻穀日報
    表可稽（見本院卷259頁），上訴人僅負責出錢提供土地耕
    作成本和支付酬勞予林○○、乙○○父子，於每年插秧、收割時
    期到系爭土地現場觀看，所以上訴人並非「部分」耕作委託
    他人代耕，而是「全部」耕作委託他人代耕，依前揭最高法
    院判決意旨及內政部函釋意旨，上訴人已無佃農應受立法保
    障之必要，自難認定爲自任耕作。
　㈣減租條例之設，主要在照顧經濟地位處於弱勢之佃農及承租
    人，若承租人並未居於弱勢，復不自任耕作，其農事以外之
    收入顯高於庄稼所得，倘仍任由承租人以不當手段阻止出租
    人收回自用，顯與公平正義原則有違。本件上訴人自87年起
    擔任多家公司之負責人或代表人（見不爭執事項㈣），觀看
    上訴人自89年1月至108年6月止之入出境資料（見原審卷一3
    13至342頁），89年至95年每年滯留國外日期少則163日，多
    則342日，96年至108每年出境次數均爲十幾次至數十次，上
    訴人儼然是從事商業行爲之人，即無可能總理農事；況且依
    上訴人自103年至107年綜合所得稅結算申報書申報薪資所得
    ，少則180萬8,824元，多則225萬7,126元（見不爭執事項㈤
    ），而依林○○、乙○○父子每年轉存給上訴人之稻穀款爲十餘
    萬元（見本院卷209至217頁之上訴人霧峰鄉農會帳戶資料）
    ，所以上訴人自系爭土地耕作所得之收入遠不及於其本業收
    入之十分之一，且上訴人將耕作主體工作全部委由林○○、乙
    ○○父子代行，顯然已非系爭土地農耕經營管理之主體，未自
    任耕作甚明，已違反減租條例第16條第1項規定，兩造間系
    爭租約已當然消滅。
  ㈤系爭租約既失其效力，上訴人占有系爭耕地即無正當之權源
    ，被上訴人請求返還系爭土地，難謂違反誠信原則，或有權
    利濫用之情形。從而被上訴人主張系爭租約依減租條例第16
    條之規定無效，上訴人就被上訴人之系爭土地三七五租約租
    賃關係不存在，及被上訴人得依民法第767條規定訴請返還
    土地等語，洵屬有據。
六、綜上所述，被上訴人依減租條例第16條規定主張系爭租約因
    上訴人未自任耕作而無效，請求確認上訴人就系爭土地三七
    五租約租賃關係不存在，並依民法第767條規定請求被上訴
    人返還系爭土地，為有理由，應予准許。原審為上訴人敗訴
    之判決，於法並無不合。上訴意旨指摘原判決不當，求予廢
    棄改判，為無理由，應予駁回。
七、本件事證已臻明確，兩造其餘攻擊防禦方法及舉證，經本院
    審酌與判決結果無影響，爰不一一論述，附此敘明。
八、據上論結，本件上訴為無理由，判決如主文。
中    華    民    國   110    年    11     月    2    日
            民事第一庭    審判長法  官  張瑞蘭
　　　　　　　　                法  官  林孟和
　　　　　　　　　　　　　　　　法  官  廖穗蓁
正本係照原本作成。
如不服本判決，應於收受送達後20日內向本院提出上訴書狀，其
未表明上訴理由者，應於提出上訴後20日內向本院補提上訴理由
書（須按他造當事人之人數附繕本）。因疫情而遲誤不變期間，
得向法院聲請回復原狀。
上訴時應提出委任律師或具有律師資格之人之委任狀；委任有律
師資格者，另應附具律師資格證書及釋明委任人與受任人有民事
訴訟法第466條之1第1項但書或第2項所定關係之釋明文書影本。
如委任律師提起上訴者，應一併繳納上訴裁判費。 
                             　 書記官  賴玉芬 
　　　　　　　　　　　　　　　 
中　　華　　民　　國　　110 　年　　11　　月　　2 　　日